【裁判字號】    91,簡上,300
【裁判日期】    920527
【裁判案由】    清償債務
【裁判全文】
臺灣板橋地方法院民事判決  九十一年度簡上字三○○號
    上  訴  人  丙○○
                乙○○
    訴訟代理人  許峻銘律師
    被 上訴 人  甲○○      .
右當事人間請求清償債務事件，上訴人對於中華民國九十一年七月一日臺灣板橋地方
法院板橋簡易庭九十一年度板簡字第七六一號第一審判決提起上訴，本院判決如左：
    主      文
上訴駁回。
第二審訴訟費用由上訴人負擔。
    事實及理由
一、被上訴人主張：
    上訴人以訴外人工曜工程有限公司（下稱工曜公司）名義標得東帝士股份有限公
    司（下稱東帝士公司）發包之淡海新市鎮第三區土方回填工程，其後再由上訴人
    二人合夥承作該工程，並將部分工程轉包被上訴人施作，至八十七年十月，上訴
    人故友仁負責之該區工程不做了，經協調後達成協議，內容為：八十七年十月上
    訴人乙○○已做完而尚未領得之工程款仍歸上訴人乙○○所有，八十七年十月以
    後由被上訴人接手之工程款歸被上訴人所有。經結算後，被上訴人最後施作完成
    部分應得之工程款為新台幣（下同）三十四萬一千四百七十元，詎上訴人於東帝
    士公司給付工程款一百六十八萬餘元後，竟未將被上訴人施作完成所應領取之工
    程款給付予被上訴人，爰依承攬法律關係，請求上訴人給付工程款三十四萬一千
    四百七十元。原審為被上訴人勝訴判決，並無不合，請求駁回上訴。
二、上訴人抗辯：
    (一)系爭工程款係被上訴人與案外人吳福基合夥承包上訴人之工程所發生之報酬，
      被上訴人不得單獨起訴，其當事人適格顯有欠缺，爰詳述其理由如后：
      (1)被上訴人與案外人吳福基前於系爭工程完工後，曾聯名共同向台灣板橋地方
        法院檢察署告訴上訴人侵占，其意旨略以：「被告乙○○、丙○○合夥承包
        東帝士公司土方回填工程，承包後再將該工程轉包予告訴人甲○○、吳福基
        二人，詎該土方回填工程於民國（下同）八十七年十二月間完工後，被告二
        人竟意圖為自己不法之所有，於八十八年二月九日將工程款一百六十萬六千
        一百三十元全額領走，卻未將其中應給付告訴人之三十四萬一千四百七十元
        交付告訴人，雖多次要求被告等給付上開應付之工程款，被告均置之不理‧
        ‧‧因認被告二人涉侵占罪嫌云云」，有卷附九十年度偵字第八七二二號不
        起訴處分書可稽，僅此乙節即足證明被上訴人確有與吳福基合夥承包工程之
        事實，原審就此證據捨棄而不採，亦未說明其理由，難令人信服。
      (2)吳福基在原審初審時曾證述：「伊與原告（指被上訴人）一起轉包系爭工程
        ，伊與原告是合夥關係」等語，此為原判決所認定，嗣因被上訴人否認該證
        言，吳福基始附和改變證詞，謂渠等非合夥關係云云，按案重初供，為採證
        原則，原審未及注意及此，反採後供，採證顯亦屬可議。
      (3)被上訴人與吳福基合夥承包系爭工程，不但悉由吳福基出面交涉，且工程估
        價單亦由吳福基製作簽名後，交付上訴人，有該估價單足憑，足證吳福基不
        但是合夥人，且是合夥執行人。
      (4)參以上訴人將工曜公司之大小章交付吳福基以備持以向東帝士公司請領工程
        款之事實，亦足以證明吳福基為合夥人兼合夥執行人。
      (5)綜上所述，吳福基與被上訴人顯係合夥承包系爭工程，且其合夥關係至工程
        結束仍持續中，事實至為明確，渠等既是合夥關係，則被上訴人在原審單獨
        起訴，其當事人適格顯有欠缺，原判決為實體上之裁判，顯無可維持。
    (二)系爭工程款係因被上訴人債務不履行，致未能領取：
      (1)被上訴人承包工程後，上訴人即將公司大小章及承包契約書委交被上訴人等
        使用自由領取工程款，奈因被上訴人未依約完工（被上訴人就已依約完工之
        事實，應負舉證責任），致上包東帝士公司拒付工程款，是被上訴人之未能
        領取系爭工程款，系可歸責於自己之事由，上訴人免負給付之責任。
      (2)又被上訴人等未依約完工驗收，致使上訴人發生應收之工程保留款七十萬七
        千九百三十四元及前計價時短算之三萬立方米之工程款無法收取，此項損害
        係因被上訴人債務不履行所發生，上訴人主張與被上訴人請求之系爭工程款
        抵銷，乃原審就上訴人此項抗辯竟不予理會，遽為上訴人敗訴之判決，尤難
        謂合。為此請求廢棄原判決，駁回被上訴人在原審之訴。
三、本院判斷：
    (一)被上訴人主張上訴人以訴外人工曜公司名義標得東帝士公司發包之淡海新市鎮
      第三區土方回填工程，其後再由上訴人二人合夥承作該工程，並將部分工程轉
      包被上訴人施作，至八十七年十月，上訴人故友仁負責之該區工程不做了，經
      協調後達成協議，內容為：八十七年十月上訴人乙○○已做完而尚未領得之工
      程款仍歸上訴人乙○○所有，八十七年十月以後由被上訴人接手之工程款歸被
      上訴人所有。經結算後，被上訴人最後施作完成部分應得之工程款為三十四萬
      一千四百七十元，詎上訴人於東帝士公司給付工程款一百六十八萬餘元後，未
      將被上訴人施作完成所應領取之前開工程款給付予被上訴人等情，為上訴人所
      不爭執，上訴人丙○○於本院行準備程序時亦到場陳稱：三十四萬一千四百七
      十元是伊與乙○○、吳福基及另一位王先生一起結算的，這是算到八十七年十
      月份的部分等語（見本院九十二年二月十七日準備程序筆錄），且上訴人於刑
      事侵占案件偵查中復自承「我們將第五期工程款扣留，等他們領到尾款及工程保
      留款再一起結算」、「（問：應給付告訴人多少工程款？）應給他一百多萬，
      目前尚欠三十四萬一千四百七十元」、「（問：為何不付款？）保留款他尚未
      回給我」等語在卷，亦據本院依職權調取台灣板橋地方法院檢察署九十年度偵
      字第八七二二號、八十九年度他字第一○○四號偵查案卷核閱無誤，自堪信被
      上訴人前開主張為真實。
    (二)上訴人雖辯稱被上訴人與訴外人吳福基為合夥關係，係被上訴人與吳福基之合
      夥共同向渠等承包系爭工程云云，惟查：
      (1)按合夥乃二人以上互約出資以經營共同事業之契約，此為民法第六百六十七
        條第一項所明定。又因合夥契約為諾成契約、不要式契約，苟二人以上為互
        相出資以經營共同事業之約定，雖未訂立書面契約，其合夥亦屬成立，故除
        合夥契約之當事人外，外人甚難知悉合夥關係是否存在。
      (2)查本件被上訴人與吳福基原係合夥關係，二人共同出資購買機器，承包「更
        上營造」公司標得系爭東帝士公司發包之土方回填工程，後因「更上營造」
        倒閉，合夥關係解散，被上訴人乃出資將合夥之怪手機器買回，但因保留款
        沒有拿到，吳福基遂找上訴人乙○○表示合作之意，希望能把工程做下去，
        因而向工曜公司借牌，改由工曜公司承攬東帝士公司前開工程，之後再將工
        程分段發包給被上訴人等情，業據證人吳福基於原審審理時到庭證述綦詳（
        見原審九十一年六月十七日言詞辯論筆錄）。
      (3)雖然證人吳福基曾於原審到場證稱其與被上訴人是合夥關係，且被上訴人於
        最初刑事告訴時亦主張與吳福基為合夥，惟依證人吳福基前開證言可知，被
        上訴人與吳福基原係共同出資購買機器以承包「更上營造」標得之東帝士公
        司土方回填工程，其二人雖為合夥關係，但因「更上營造」倒閉，合夥目的
        事業不能完成，足認該合夥關係已因前開法定解散事由而解散，況被上訴人
        之後復自行出資將合夥之怪手機器買回，益徵該合夥關係確已解散，應屬無
        訛。被上訴人於前開合夥關係解散後，再自上訴人轉包取得系爭工程，自應
        認係被上訴人自行承攬系爭工程。而被上訴人與吳福基均非學法之人，本難
        期待其二人精準無誤的引用法律專有名詞，再加以其二人之前確曾有合夥關
        係存在，因此將合夥解散前、解散後予以混淆致陳述有誤，在所難免，惟證
        人吳福基既已到場將其與被上訴人間之合夥關係與事件始末為完整之說明，
        自難僅憑證人吳福基先前未詳細說明之證詞及被上訴人告訴時誤為合夥主張
        ，即認系爭工程係被上訴人與吳福基合夥所承攬。
      (4)又上訴人以系爭工程係由吳福基出面交涉，且工程估價單亦由吳福基製作簽
        名為據，認吳福基不但是合夥人，且是合夥執行人，惟此已為被上訴人所否
        認，並以：因吳福基與上訴人乙○○熟識，所以主要是其二人商談，但伊亦
        在場，如有意見可隨時反應，本件工程係伊自己談定，而估價單則為領款單
        據，伊在現場施工無法領取，始委託吳福基代領等語為辯，因上訴人並未提
        出其他積極證據加以證明，是其前開所辯是否可採已非無疑，且縱令上訴人
        所辯屬實，亦難僅憑吳福基出面交涉系爭工程及代領工程款即遽認吳福基與
        被上訴人間有合夥關係存在。是本件被上訴人以其個人名義起訴，並無當事
        人適格欠缺之問題，上訴人指訴被上訴人不得單獨起訴，其當事人適格顯有
        欠缺云云，要無可採。
    (三)上訴人雖另辯稱被上訴人等未依約完工驗收，致使上訴人發生應收之工程保留
      款七十萬七千九百三十四元及前計價時短算之三萬立方米之工程款無法收取，
      此項損害係因被上訴人債務不履行所發生，因而主張與被上訴人請求之系爭工
      程款抵銷云云，然上訴人既主張工程保留款及計價短算之工程款係遭東帝士公
      司扣款，致未能領取，而本件東帝士公司發包之土方回填工程係由上訴人向工
      曜公司借牌，以工曜公司名義與東帝士公司簽約，其後再由上訴人二人共同承
      作，並將部分工程轉包被上訴人施作，已如前述，顯見與東帝士公司簽約承攬
      系爭工程者為「工曜公司」，並非上訴人個人，縱令「工曜公司」係借牌公司
      ，惟該公司於簽約時既為合法成立之公司，在法律上自有獨立之法人格，與上
      訴人為不同之人格主體，故因東帝士公司扣款而受損害者應為「工曜公司」，
      而非上訴人。上訴人以工程保留款七十萬七千九百三十四元及前計價時短算之
      三萬立方米之工程款無法收取，為其所受之損害，因而主張以之與被上訴人請
      求之系爭工程款抵銷，顯無理由，不應准許。
    (四)至上訴人於原審抗辯本件工程款之給付附有「工程完工驗收後，吳福基應代上
      訴人向東帝士公司領取應付上訴人之工程保留款七十萬七千九百三十四元及之
      前計價短少三萬立方米之工程款後，轉交上訴人，上訴人才將系爭工程款全數
      付清」之條件，因被上訴人未依約完工，致遭東帝士公司解約並沒收前開款項
      ，本件請求之條件並未成就部分，因未再於本院審理時加以爭執，且原審就此
      亦已予詳細論駁，爰不再贅論，併此敘明。
    (五)綜上所述，被上訴人自上訴人處轉包系爭工程施作，經結算後，被上訴人最後
      施作完成部分應得之工程款為三十四萬一千四百七十元，惟該款上訴人至今迄
      未給付，是被上訴人依承攬法律關係，請求上訴人給付前開工程款，為有理由
      。原審雖就上訴人抵銷抗辯部分漏未論述，然此並不影響判決之結果，原審如
      數准許被上訴人之請求，並無不合，上訴意旨指摘原判決不當，聲明廢棄改判
      ，為無理由，應予駁回。
四、本件事證已臻明確，兩造其餘主張、陳述以及所提之證據，經審酌後，認與本件
    判決之結果已無影響，爰不逐一論述。
五、結論：本件上訴為無理由，依民事訴訟法第四百三十六條之一第三項、第四百四
    十九條第一項、第八十五條第一項前段，判決如主文。
中      華      民      國    九十二    年      五      月    二十七    日
                                            臺灣板橋地方法院民事第二庭
~B審判長法  官  陳忠行
~B      法  官  鍾啟煌
~B      法  官  程怡怡
右正本證明與原本無異
本判決不得上訴
中      華      民      國    九十二    年      五      月    二十九    日
~B法院書記官    楊舒惟


司法院資訊處製作；財團法人民間司法改革基金會備份。
